臺灣橋頭地方法院民事判決
110年度訴字第170號
原      告  楊志盛
訴訟代理人  葉婉玉律師
被      告  楊久賢

訴訟代理人  熊家興律師
            李國禎律師
上列當事人間請求交付帳簿等事件，本院於民國111年4月27日言
詞辯論終結，判決如下：
    主  文
被告應提出如附表所示藥局自民國109年1月起至民國109年6月止
之零用金支出明細、票據明細表、收入統計表、應付帳款彙總表
、薪資表，供原告查閱及影印。
原告其餘之訴駁回。
訴訟費用由被告負擔二分之一，餘由原告負擔。   
    事實及理由
一、原告主張：兩造分別自民國98年起合夥經營如附表編號1所
    示藥局（下稱五甲志全藥局）、99年起合夥經營如附表編號
    2所示藥局（下稱左營志全藥局）、106年起合夥經營如附表
    編號3所示藥局（下稱楠梓光玉藥局）（下合稱系爭藥局）
    ，並於107年1月19日補簽商業合夥契約書（下稱系爭契約）
    ，約定系爭藥局之經營權屬於被告，惟被告需按季向原告提
    供系爭藥局盈餘狀況之書面報表，原告並得調閱相關內部帳
    務資料（下稱系爭合夥）。然自系爭藥局成立迄今，被告從
    未向原告報告系爭藥局之財產狀況，經原告寄發存證信函予
    被告，要求其提出系爭藥局之財產狀況、帳簿資料等供原告
    檢查，被告仍置之不理。兩造間存有系爭合夥關係，原告為
    系爭藥局之合夥人或隱名合夥人，自得請求被告提出系爭藥
    局自107 年1 月19日起之帳簿資料供原告查閱。為此，爰依
    民法第675條、第701條準用第675條、第706條規定，提起本
    件訴訟，請求擇一有理由為有利原告之判決等語。並聲明：
    被告應提出系爭藥局自107 年1 月19日起至交付日止之帳簿
    資料（含各項藥品收支原始憑證、會計簿冊、營業報告書、
    損益表、盈餘分配表、財務報表、銀行往來資金、所有存摺
    明細表、財產目錄、現金流量表、歷任員工名冊、薪資所得
    申報明細、員工勞保及健保名冊等），供原告查閱及影印。
二、被告則以：兩造於107 年1 月19日始簽定系爭契約，就兩造
    於該日前是否已達成合夥經營系爭藥局之合意，及系爭合夥
    之相關權利義務為何，原告均未提出證據證明。且系爭契約
    亦未記載兩造曾約定各自出資及出資額為何，又依系爭契約
    第6 條約定「本契約經法院公證後生效」，既系爭契約未經
    法院公證，不備契約生效要件，自不生效力。原告僅於106 
    年間代墊楠梓光玉藥局之裝潢支出，且原告代墊之裝潢款，
    已從原告經營之眼科診所向系爭藥局拿取之藥品費用中抵扣
    ，系爭藥局其餘設立與經營成本，全由被告獨自出資。至兩
    造雖有於109 年7 月14日開會，惟當日會議記錄並無參與人
    員之簽名，足見兩造並未就會議記錄所載內容達成共識，僅
    單純記錄兩造當日各自之陳述內容，況被告於109年7月14日
    開會時，已質疑原告未出資，並於109年8月6日寄發律師函
    解除合夥契約，益彰兩造間並無系爭合夥關係存在。被告單
    獨經營系爭藥局，並未製作原告所稱之帳簿資料，原告亦非
    系爭藥局之合夥人，無權請求查閱系爭藥局帳簿資料等語，
    資為抗辯，並聲明：原告之訴駁回。
三、兩造不爭執之事項：
　㈠五甲志全藥局於98年8 月6 日開業、左營志全藥局於99年間
    開業、楠梓光玉藥局（現更名為久和藥局）於106 年5 月2
    日開業，均由被告經營。
  ㈡原告為光玉藥局之商標權人，該商標於106年5月8日申請，於
    106年11月1日註冊。
  ㈢開立楠梓光玉藥局之出資額全數由原告支付。
  ㈣兩造於107 年1 月19日簽立系爭契約，約定合夥經營之標的
    為系爭藥局，經營權歸屬被告。
  ㈤系爭契約第6 條約定「本契約經法院公證後生效」，系爭契
 　 約書迄今未經法院公證。
  ㈥原告於109年7月7日寄發新興郵局存證號碼001629號存證信函
    ，通知被告準備系爭藥局109年度之所有相關帳冊及收支明
    細，於同年月14日晚間10時許開會。
　㈦兩造於109 年7 月14日召開會議，由訴外人即原告秘書蔣金
    美製作會議紀錄（下稱系爭會議紀錄）。
　㈧被告於109 年8 月16日寄發律師函向原告為解除系爭藥局合
    夥契約之意思表示。
四、本件之爭點：
  ㈠兩造是否就系爭藥局成立系爭合夥？如是，為合夥或隱名合
    夥契約？
  ㈡原告請求被告提出系爭藥局自107 年1 月19日起至交付日止
    之帳簿資料，供原告查閱及影印，有無理由？
五、本院之判斷：
  ㈠兩造是否就系爭藥局成立系爭合夥？如是，為合夥或隱名合
    夥契約？
　  按稱合夥者，謂二人以上互約出資以經營共同事業之契約；
    稱隱名合夥者，謂當事人約定，一方對於他方所經營之事業
    出資，而分受其營業所生之利益，及分擔其所生損失之契約
    ，民法第667條第1項、第700條分別定有明文。次按當事人
    主張有利於己之事實，就其事實有舉證責任，民事訴訟法第
    277條前段定有明文。原告主張兩造就系爭藥局成立系爭合
    夥，其為合夥人或隱名合夥人乙情，為被告所否認，自應由
    原告對其有就系爭藥局出資，及兩造有成立系爭合夥契約之
    合意等契約成立要件，負舉證責任。經查：
　⑴原告主張五甲志全藥局係由其出資設立，被告則以藥師身分
    技術入股，嗣兩造又於99年間，以五甲志全藥局之盈餘，開
    立左營志全藥局，成立系爭合夥等語，並提出系爭契約為證
    。惟證人即系爭契約見證人楊文燕於本院證稱：兩造簽約時
    ，係由原告拿出系爭契約，兩造親自簽名，惟伊並未真正過
    目系爭契約內容，對於見證內容不太有印象，不清楚系爭藥
    局實際上由何人出資，也不清楚兩造有無約定要分配系爭藥
    局利潤等語（見本院卷第160至162頁）。證人蔣金美亦於本
    院證稱：伊自95年5月開始擔任原告秘書，惟伊不清楚五甲
    志全藥局實際由何人出資，五甲志全藥局有賺錢後，就設立
    左營志全藥局，實際出資部分伊也不清楚，至於楠梓光玉藥
    局，因為伊有經手，故知道前期是由原告出資的。系爭契約
    所載內容，是原告告訴伊，再由伊繕打的，但當時沒有其他
    人在，系爭契約第1條記載之股份比例，原告表示被告要求
    要佔51％、原告49％，原告說有跟被告討論，經過被告同意等
    語（見本院卷第197至198頁）。可知證人楊文燕、蔣金美對
    於五甲志全藥局、左營志全藥局係由何人出資成立、出資金
    額及比例等情，均不知情，系爭契約所載股份比例，亦係由
    原告口頭告知證人蔣金美，再由蔣金美繕打，固無法證明原
    告對五甲志全藥局、左營志全藥局有無實際出資及出資額為
    何。
　⑵然系爭藥局均由被告經營，為兩造所不爭執，又觀諸系爭會
    議紀錄第7點記載：「被告聲稱自99年6月1日富國路志全藥
    局（即左營志全藥局）設立之後，每個月都有給原告現金分
    紅，但原告否認」（見本院卷第137頁）；證人蔣金美又於
    本院證稱：當初兩造討論該條款，是針對系爭藥局3家討論
    等語（見本院卷第201頁），可知被告曾於兩造開會時，表
    示其自左營志全藥局設立後，即有就系爭藥局分紅予原告。
    參以系爭會議紀錄第8 點，可知被告有於開會當日提供系爭
    藥局109 年1 月至6 月零用金支出明細、票據明細表、收入
    統計表、應付帳款彙總表、薪資表（下稱系爭資料）（見本
    院卷第137頁），此復為被告所不爭執（見本院卷第261頁）
    。而分配利潤、查看帳冊資料均屬就營業項目有一定合作關
    係之人所享之權利，經營者斷無可能提供該等權利予無關之
    人，被告既聲稱其自99年間即就系爭藥局分紅予原告，亦於
    會議中提出系爭藥局之系爭資料供原告閱覽，足證兩造自左
    營志全藥局成立後，即就五甲志全藥局、左營志全藥局成立
    系爭合夥，嗣楠梓光玉藥局成立後，兩造亦將該藥局納入系
    爭合夥標的範圍。
　⑶再楠梓光玉藥局係於106 年5 月2日開業，開立該藥局之裝潢
    款全數由原告支付，原告復於106年5月8日申請、於106年11
    月1日註冊光玉藥局之商標，為光玉藥局之商標權人，該藥
    局則由被告經營，為兩造所不爭執，益徵兩造於106年間即
    就楠梓光玉藥局成立系爭合夥，原告始會將自身出資開立之
    藥局，交予被告經營，並同意被告使用其申請、註冊之商標
    。另兩造於107年1月19日簽立系爭契約，系爭契約亦載明兩
    造合夥經營之標的為系爭藥局，足佐兩造就系爭藥局確存有
    系爭合夥關係。
　⑷另系爭契約第1條、第3條約明：「持有股份：雙方同意甲方
    （即原告）49％、乙方（即被告）51％；盈餘分紅：甲方49％
    、乙方51％。倘有虧蝕，雙方依股份比例負擔」、「系爭藥
    局之經營權屬於乙方，業務營運管理、財務及人事聘任由乙
    方處理，甲方不得干涉…」（見審訴卷第17頁），兩造對於
    系爭藥局均由被告經營亦不爭執。是兩造成立系爭合夥，約
    定由被告經營系爭藥局，原告則得就系爭藥局之盈餘分紅、
    分擔其營業虧損，兩造間系爭合夥為隱名合夥契約，應堪認
    定。原告另以系爭契約第2條、第4條約定：「五甲志全藥局
    之土地含建物，實際擁有者為甲方所擁有，目前登記為乙方
    持有…」、「系爭藥局之商標視同合夥財產，由雙方共同持
    有，商標權利如要處分，必須雙方同意」（見審訴卷第17頁
    ），主張系爭藥局非屬於被告一人之事業，兩造應屬合夥關
    係，而非隱名合夥關係等語。惟按隱名合夥人之出資，其財
    產權移屬於出名營業人，民法第702條定有明文，兩造約定
    將原告所有之五甲志全藥局坐落土地、建物，登記在被告名
    下，已符合將隱名合夥人之出資移轉予出名營業人即被告之
    外觀。又兩造雖約定系爭藥局之商標權為兩造共有，並應共
    同決定處分相關事宜，惟此未涉及系爭藥局之經營事務，兩
    造基於契約自由，合意共有該等商標權，並無不可，亦未影
    響系爭藥局均由被告經營之事實，尚不影響兩造間所成立系
    爭合夥為隱名合夥關係。至證人即五甲志全藥局前負責人林
    境成於本院110年度訴字第94號案件證稱：兩造工作上為合
    作關係，原告開立之診所，會在五甲志全藥局領藥等語（見
    本院卷第299至300頁），僅謂原告之診所與五甲志全藥局間
    有業務上合作，無從憑此推論系爭藥局為兩造共同經營之事
    業，原告執上開證詞，主張兩造間為合夥關係，而非隱名合
    夥，亦非可採。
　⑸被告雖抗辯系爭契約未經公證不生效力等語，惟隱名合夥契
    約，並非要式契約，不以訂立書面為必要，縱兩造間僅口頭
    約定並未訂立書面契約，僅需當事人互相表示意思一致，依
    民法第153條第1項規定，仍無礙於隱名合夥契約之成立。兩
    造於107年1月19日簽定系爭契約前，即就系爭藥局成立隱名
    合夥契約，已如前述，則兩造間就系爭藥局成立隱名合夥一
    事，自不因系爭契約是否經公證而有何影響，被告上開所辯
    ，尚無足取。
　⑹至系爭會議紀錄第9點記載：「被告對於五甲志全藥局及富國
    志全藥局（即左營志全藥局）當初籌備設立及裝潢款的相關
    支出，因年代久遠，沒留存根，這部份如何釐清，有疑問」
    、第11點記載：「被告對於原告出資問題，有疑問？反之，
    原告對於被告出資問題，也有疑問」（見本院卷第138頁）
    ，固可見兩造就彼此對於系爭藥局之出資存有疑義，惟此至
    多僅能認兩造對於出資額、出資比例有爭執，無礙於原告確
    有對被告經營之系爭藥局出資之認定。被告抗辯其已在會議
    中質疑原告出資，可認兩造無系爭合夥存在，亦非可取。
　⑺被告另辯稱系爭會議紀錄未經與會人簽名，兩造並未就系爭
    會議紀錄所載內容達成共識，僅單純記錄兩造當日各自陳述
    內容，無法證明兩造成立系爭合夥等語。惟證人蔣金美於本
    院證稱：系爭會議紀錄是開會當下製作的，記載內容兩造都
    有看過，沒有人表示內容與其意思不同，兩造未於系爭會議
    紀錄上簽名係因開會完已接近凌晨，伊以手寫紀錄，也有些
    亂，故伊隔天整理完後，先給原告看完，再傳給被告看，被
    告說LINE不好收，叫伊再用MAIL傳給他，看完後再跟伊講，
    但之後就沒有再跟伊講等語（見本院卷第200、204頁）。而
    蔣金美確有於會議翌日即109年7月15日以通訊軟體LINE傳送
    系爭會議紀錄予被告，被告則請蔣金美改以email寄送，嗣
    蔣金美向被告表示：「會議紀錄我寄email給你囉」等語後
    ，亦未見被告對系爭會議紀錄提出任何質疑，此有蔣金美與
    被告之LINE對話紀錄截圖照片在卷可稽（見本院卷第141頁
    ）。參以兩造約定之開會時間為109年7月14日晚間10時許，
    則證人蔣金美稱因兩造開會完已接近凌晨，其當下又以手寫
    紀錄，尚待整理，故當下未令兩造簽名等語，亦與常理無違
    。既被告未於會議當下表示系爭會議紀錄內容不符其本意，
    亦未於收受系爭會議紀錄後提出異議，實難僅以兩造未於系
    爭會議紀錄上簽名，認有何不可採之處。被告上開所辯，均
    屬無據。
  ㈡原告請求被告提出系爭藥局自107 年1 月19日起至交付日止
    之帳簿資料，供原告查閱及影印，有無理由？
　⒈按隱名合夥人，縱有反對之約定，仍得於每屆事務年度終，
    查閱合夥之帳簿，並檢查其事務及財產之狀況；如有重大事
    由，法院因隱名合夥人之聲請，得許其隨時為前項之查閱及
    檢查，民法第706條定有明文。然所謂查閱賬簿，應係指就
    已存在之記帳文書予以查核閱覽，若事實上未製作而不存在
    之賬簿，即無從請求交付或行使查閱權，要屬當然。至顯名
    合夥人未製作賬簿有無違反與他合夥人間契約意旨，則屬另
    事。
　⒉原告主張被告有製作如訴之聲明所示之帳簿資料，始終為被
    告所否認，又依系爭會議紀錄第8 點，被告於開會當日僅提
    供系爭藥局之系爭資料（見本院卷第137頁）；證人蔣金美
    復於本院證稱：據伊所知，被告沒有製作系爭藥局109 年1 
    月至6 月之其他帳務資料，或於109 年1 月前、109 年7 月
    後製作系爭藥局相關帳務資料等語（見本院卷第201頁），
    原告復未能舉證證明被告除系爭資料外，有製作其他帳簿資
    料，應認被告僅有製作系爭資料，原告訴之聲明所載其餘資
    料並不存在。兩造就系爭藥局成立隱名合夥契約，已如前述
    ，故原告請求被告交付系爭藥局之系爭資料，為有理由，逾
    此範圍之請求，為無理由。
六、綜上所述，原告依民法第706條規定，請求被告提出系爭藥
    局之系爭資料供原告查閱及影印，為有理由，應予准許，逾
    此部分之請求，則無理由，應予駁回。
七、本件事證已臻明確，兩造其餘主張陳述及所提之證據，經審
    酌後於本件判決結果無影響，爰不逐一論述，附此敘明。
八、據上論結，原告之訴為一部有理由，一部無理由，判決如主
    文。
中　　華　　民　　國　　111 　年　　5 　　月　　11　　日
                  民事第二庭  審判長法  官 謝文嵐
                                    法  官 蕭承信
                                    法  官 許家菱

以上正本係照原本作成。
如對本判決上訴，須於判決送達後20日內向本院提出上訴狀。如
委任律師提起上訴者，應一併繳納上訴審裁判費。

中　　華　　民　　國　　111 　年　　5 　　月　  12 　日
      　　　　　　　　　　　　      書記官  劉國偉
附表
編號 　　藥局名稱 　　　　地　　　　址  1 志全藥局 高雄市○○區○○○路000巷0號  2 志全藥局 高雄市○○區○○路000號  3 光玉藥局（現更名為久和藥局） 高雄市○○區○○路0000○0號